【裁判字號】    92,訴,778
【裁判日期】    921204
【裁判案由】    綜合所得稅
【裁判全文】
臺中高等行政法院判決                              九十二年度訴字第七七八號
                              .
    原      告  甲○○
    訴訟代理人  丁○○  會計師
    被      告  財政部臺灣省中區國稅局
    代  表  人  乙○○
    訴訟代理人  丙○○
                戊○○
右當事人間因綜合所得稅事件，原告不服財政部中華民國九十二年七月三日台財訴字
第○九二○○三三二六三號訴願決定，提起行政訴訟。本院判決如左︰
    主  文
原告之訴駁回。
訴訟費用由原告負擔。
    事  實
甲、事實概要：緣原告係台中市私立米亞英語會話短期補習班（下稱米亞補習班）負
    責人，於民國八十七年度綜合所得稅結算申報，列報該補習班業務收入新台幣（
    下同）二、○六五、○○○元，費用總額二、一三三、三七○元，全年虧損五七
    、四八五元，經被告所屬大智稽徵所依查得資料核定該補習班業務收入五、九八
    ○、○○○元，費用總額二、○三五、三八九元，全年所得額三、九四四、六一
    一元，併課原告該年度綜合所得總額三、九八九、八八○元，補徵應納稅額八七
    六、五三五元。原告不服，就其經營米亞補習班業務收入項目，申經復查結果，
    追減其他所得九八○、○○○元，綜合所得總額變更為三、○○九、八八○元，
    原告仍不服，提起訴願，遞遭駁回，遂提起本件行政訴訟。
乙、兩造聲明：
一、原告聲明求為判決：復查決定中不利原告部分及訴願決定均撤銷。
二、被告聲明求為判決：原告之訴駁回。
丙、兩造之陳述：
壹、原告起訴意旨略以：
一、按被告以原告八十七年六月二十四日所填製之調查紀錄表為原告親筆簽名，而為
    本件推計課稅之依據，然其事先未為發函要求原告提示或補正相關文件資料，已
    與依職權探究課稅之實質原則有違。雖該紀錄表所載起訖日期為八十七年一月一
    日至六月三十日，惟因每年一月及二月逢春節及寒假假期，不利於籌設招生，故
    實係自三月一日至六月三十日，且原告自三月一日起才開始承租房舍，就經驗判
    斷，既復查已採原告之舉證變更原處分，不啻亦同意調查紀錄表內容確實有錯誤
    。又被告以原告收據開立日期均集中三月一日、六月一日、九月一日及十二月一
    日，且每期招生人數固定均為七十人次，顯與一般補習班陸陸續續招生不符，則
    原告填製之調查紀錄表從八十七年一月一日至十二月三十一日每日學生人數均為
    一百人，被告即以此全額推計為至十二月底止之收入，又豈和陸陸續續招生之事
    實相符？況調查紀錄表上教室設備椅子經實際訪查僅有八十張，又如何可容納全
    日上課一百人？可見該調查紀錄表本身內容有其矛盾爭議之處，實不得作為推計
    所得之唯一證據。
二、另被告引用台中市政府八十七年四月二十八日上午十一時執行建築及消防安全設
    施檢查時記載「招收學齡前幼兒全日上課」之「全日」一節與事實確有不符。米
    亞補習班在籌設期間即八十七年三月一日至八十七年十一月三十日，為應付短期
    之過渡階段營運所需，收受對象以國小學童為主，實際授課時間為每星期三、六
    下午五點半至七點，每星期一、五下午七點至八點半，僅有少數為全日托之學齡
    前幼兒，台中市政府於八十七年四月二十八日至本班執行檢查時間為上午十一時
    ，非本班多數學童上課時段，當日僅有少數全日托之幼兒在場，故記載「招收學
    齡前幼兒全日上課」之「全日」，與本班實際授課時間和調查紀錄表原告所預計
    之授課時間皆不相符，本班在八十七年十二月一日正式經營後才以全日托之學齡
    前幼兒為招生對象，故檢查機關之記載係與正式營運設立後之事實始相符合。
三、被告依調查紀錄表推計原告一百人次自籌設起全年無休之收入，然事實上原告所
    申報之七十人次，在籌設期間及正式經營開始，招收對象並非相同，前者為一至
    三年級之小學生，後者為學齡前之幼兒，故二者收費不同為合理之推論，被告既
    不認同原告對不同學童實際之收費金額不同，卻質疑原告引用收費五、五○○元
    與調查紀錄表收費四、○○○元之不同，被告未調查何者為真，卻認正式營運前
    與營運後的七十人為相同之人，應引用相同的收費金額認定，實令人不解。按「
    當事人主張事實須負舉證責任，倘其所提出之證據不足為事實之證明，自不能認
    其主張之事實為真實」，為前行政法院三十六年度判字第十六號著有判例，原告
    既已提出籌設期間七十位學生之住址、電話號碼供被告據實查核，惟被告怠於調
    查，又漠視調查紀錄表內容矛盾之事實，且就對證據之解釋未盡客觀之責，實有
    未當。
貳、被告答辯意旨略以：
一、本件原告八十七年度列報米亞補習班業務收入二、○六五、○○○元，經被告就
    本件有關收費金額及招生人數部分，據原告檢附帳簿憑證、收費存根及立案前學
    生名冊查核結果，以其檢附帳冊資料，尚非實際招生資料，乃依被告所屬大智稽
    徵所於八十七年六月二十四日及八十七年十二月三十日兩度派員訪查詳載招生班
    別、上課時間、學生人數及收費標準並經負責人（原告）簽名或蓋章認諾之該補
    習班業務狀況調查紀錄表所載資料，核算該補習班業務收入五、九八○、○○○
    元。惟招生期間部分，據該補習班業務狀況調查紀錄表及八十七年度綜合所得稅
    其他所得者使用非自有不動產情形申報表所載，該補習班班址確係自八十七年三
    月起承租，有租賃契約書及租賃所得扣繳憑單申報書可稽，是復查時就該補習班
    八十七年度招生期間改自八十七年三月起核算，業務收入變更核定五、○○○、
    ○○○元，原核定業務收入應予追減九八○、○○○元，並同額追減原告其他所
    得，並無不合。
二、據米亞補習班八十七年度業務狀況調查紀錄表所載，該年度招收安親班語文教學
    ，上課時間記載「ＡＭ十二：○○至ＰＭ五：○○」、學生人數七十人、每月每
    人收費四、○○○元及「ＡＭ九：○○至ＰＭ三：三○」、學生人數三十人、每
    月每人收費七、○○○元等資料，係分別於八十七年六月二十四日及八十七年十
    二月三十日經原告本人簽名或蓋章認諾，又該表亦特別載明收費期間為「每個月
    」無誤，原告所訴該表係業務之估計數字乙節，委不足採。且據台中市政府八十
    七年四月二十八日上午十一時執行建築及消防安全設施檢查紀錄表所載，該補習
    班設教室四間，每間學生人數十六至二十人，係「招收學齡前幼兒全日上課（美
    語）」，核與業務狀況調查紀錄表所載資料相符。次按原告檢附之立案前學生名
    冊及招生收據，上課時間記載「每星期三、六，ＰＭ五：三○至七：○○」及「
    每星期一、五，ＰＭ七：○○至八：三○」，而收據開立日期均集中於三月一日
    、六月一日、九月一日及十二月一日，且每期招生人數均固定為七十人次，顯與
    一般補習班陸陸續續招生及其主張立案前無足夠師資僅能招收少量學生進行試教
    不符，且原告亦自承立案前即有招收全日托幼兒之情事，是原告所提帳簿僅記載
    每星期上課二天、招收對象以國小學童為主之業務收入，並未包含其他招收全日
    托幼兒之業務收入，又原告復查主張立案前每人收費五、五○○元，惟訴願時卻
    主張每人收費四、○○○元，是其主張前後不一，所檢附帳冊資料，尚非實際招
    生資料，核屬帳證不全，則原查依查得資料核定該補習班本年度業務收入五、○
    ○○、○○○元【月費收入四、九○○、○○○元：（七十人×四、○○○元×
    十月）十（三十人×七、○○○元×十月）、教材費一○○、○○○元（七十人
    ×五○○元×二學期）十（三十人×五○○元×二學期）】，全年所得額二、九
    六四、六一一元，歸併核定原告其他所得二、九六四、六一一元，並無不合。
    理  由
一、按「個人之綜合所得總額，以其全年左列各類所得合併計算之．．．第十類：其
    他所得：不屬於上列各類之所得，以其收入額減除成本及必要費用後之餘額為所
    得額。」、「稽徵機關進行調查或復查時，納稅義務人應提示有關各種證明所得
    額之帳簿、文據；其未提示者，稽徵機關得依查得之資料或同業利潤標準，核定
    其所得額。」、「本法第八十三條所稱之帳簿文據，其關係所得額之一部或關係
    課稅年度中某一期間之所得額，而納稅義務人未能提示者，稽徵機關得就該部分
    依查得資料或同業利潤標準核定其所得額。」，分別為所得稅法第十四條第一項
    第十類、第八十三條第一項及同法施行細則第八十一條第一項所明定。次按「私
    人辦理之補習班、幼稚園、托兒所、養護、療養院（所），不符合免稅規定者，
    其所得之查核準用本辦法。」、「執行業務者應依所得稅法第十四條第一項第二
    類第二款規定，至少設置日記帳一種，詳細記載其業務收支項目，並應按會計事
    項發生之次序逐日登帳，至遲不得超過二個月．．．執行業務收入應給與他人憑
    證，並自留存根或副本，業務支出應自他人取得憑證。各項會計憑證，應依事項
    發生之時序，依次編號黏貼或裝訂成冊，妥為保存。」、「執行業務者於規定期
    限內辦理結算申報並能提供證明所得額之帳簿、文據調查者，其執行業務所得，
    應依帳載核算認定。其未依規定提供調查者，應依所得稅法第八十三條及同法施
    行細則第十三條規定訂定之收費及費用標準核定其所得額。」，亦為執行業務所
    得查核辦法第二條第二項、第六條第一項、第四項及第八條前段所分別規定。
二、本件原告係台中市米亞補習班負責人，於八十七年度綜合所得稅結算申報，列報
    該補習班業務收入二、○六五、○○○元，費用總額二、一三三、三七○元，全
    年虧損五七、四八五元，經被告所屬大智稽徵所依查得資料核定該補習班業務收
    入五、九八○、○○○元，費用總額二、○三五、三八九元，全年所得額三、九
    四四、六一一元，併課原告該年度綜合所得總額三、九八九、八八○元，補徵應
    納稅額八七六、五三五元。原告不服，就其經營米亞補習班業務收入項目，申經
    復查結果，追減其他所得九八○、○○○元，綜合所得總額變更為三、○○九、
    八八○元，原告仍不服，循序提起本件行政訴訟。
三、原告訴稱：原告經營之米亞補習班在籌設期間即八十七年三月一日至八十七年十
    一月三十日，為應付短期之過渡階段營運所需，收受對象以國小學童為主，實際
    授課時間為每星期三、六下午五點半至七點，每星期一、五下午七點至八點半，
    僅有少數為全日托之學齡前幼兒。被告僅依調查紀錄表推計原告一百人次自籌設
    起全年無休之收入，然事實上原告所申報之七十人次，在籌設期間及正式經營開
    始，招收對象並非相同，前者為一至三年級之小學生，後者為學齡前之幼兒，故
    二者收費不同為合理之推論，被告既不認同原告對不同學童實際之收費金額不同
    ，卻質疑原告引用收費五、五○○元與調查紀錄表收費四、○○○元之不同，被
    告未調查何者為真，卻認正式營運前與營運後的七十人為相同之人，應引用相同
    的收費金額認定，實令人不解。況調查紀錄表上教室設備椅子經實際訪查僅有八
    十張，又如何可容納全日上課一百人？可見該調查紀錄表本身內容有其矛盾爭議
    之處，實不得作為推計所得之唯一證據。再原告既已提出籌設期間七十位學生之
    住址、電話號碼供被告據實查核，惟被告怠於調查，又漠視調查紀錄表內容矛盾
    之事實，且就對證據之解釋未盡客觀之責，實有違前行政法院三十六年度判字第
    十六號判例意旨。
四、經查，被告所屬大智稽徵所人員分別於八十七年六月二十四日及八十七年十二月
    三十日至原告經營之米亞補習班調查，依卷附該補習班八十七年度業務狀況調查
    紀錄表所載（原處分卷七十九至八十頁），其上載明該年度招收安親班語文教學
    ，上課時間記載「ＡＭ十二：○○至ＰＭ五：○○」、學生人數七十人、每月每
    人收費四、○○○元及「ＡＭ九：○○至ＰＭ三：三○」、學生人數三十人、每
    月每人收費七、○○○元等資料，該紀錄表均有原告本人簽名或蓋章，又原告自
    承於該補習班自八十七年三月一日起招生，是上開調查時間距該補習開班日已有
    三月至九月多之期間，此時該補習班之業務衡情應已穩定，而原告對於此二調查
    日期所載之資料均為相同之認述，又據台中市政府八十七年四月二十八日上午十
    一時執行建築及消防安全設施檢查紀錄表（同卷七十八頁）所載，該補習班設教
    室四間，每間學生人數十六至二十人，係「招收學齡前幼兒全日上課（美語）」
    ，核與業務狀況調查紀錄表所載資料相符。至該調查紀錄表上記載教室設備椅子
    雖僅有八十張，惟此上課時間載明「ＡＭ十二：○○至ＰＭ五：○○」及「ＡＭ
    九：○○至ＰＭ三：三○」，二者時間並非一致，亦有交錯之情形，再該補習班
    並非純屬學齡前兒童之全日托兒所，衡情應無一百名學生同時連續上課五、六小
    時之情形，是該調查紀錄表所載學生人數各班三十人及七十人，與教室設備椅子
    八十張，並未有違經驗及事理法則。準此，該調查紀錄表所載該補習班招生事實
    自可採信。
五、次按原告雖於復查程序中檢附該補習班之明細分類帳、立案前二班學生名冊（各
    為三十六人及冊三十四人）及部分招生收據四紙（同卷七十至七十六頁）為證，
    惟此明細分類帳僅記當年四筆收入，又名冊中於上課時間記載「每星期三、六，
    ＰＭ五：三○至七：○○」及「每星期一、五，ＰＭ七：○○至八：三○」，又
    證人即學生之家長鄭倖如及廖淑珍於本院審理中均到庭證述彼等子女於該補習班
    補習美語，費用為三個月一期，每期五千五百元或五千多元，上課時間為下午五
    時至七時或自下午五時起一個多小時等語。依此，原告之上開學生名冊所載上開
    時間於晚間有二時段即二個班級，又與證人所言情節相符，再原告於起訴狀亦自
    承其立案前即有招收全日托幼兒之情事，則原告對此自應提出此三個時段所收學
    生之招生資料及帳證。又上開調查紀錄表何以所載均為白日班而無晚間班，原告
    又未提出合理說明，如主張該紀錄表所載內容與事實不符，自應提出足以證明其
    先前陳述為錯誤之整體帳簿、文據等證據以實其說，至其僅提出晚間班之學生名
    冊，被告並未核定該補習班晚間班之收入，自無向學生名冊所載學生查證之必要
    。再原告於復查申請書中主張該補習班立案前每人收費五、五○○元（同卷九十
    頁），於訴願中又主張每人收費四、○○○元（訴願卷廿三頁），是其主張亦前
    後不一。從而，原告僅提出該補習班當年四筆收入之分類帳、晚間班之學生名冊
    及部分收據，未能依上開規定提出齊全帳簿及文據資料，以資證明其所經營該補
    習班之當年度收入，其所訴各節，自難採信。
六、綜上所陳，因原告未能提出足資證明該補習班其收入之帳簿及文據資料，則被告
    依查得資料即上開紀錄表，以原處分（復查決定）核定該補習班本年度業務收入
    五、○○○、○○○元【月費收入四、九○○、○○○元：（七十人×四、○○
    ○元×十月）十（三十人×七、○○○元×十月）、教材費一○○、○○○元（
    七十人×五○○元×二學期）十（三十人×五○○元×二學期）】，全年所得額
    二、九六四、六一一元，綜合所得總額為三、○○九、八八○元，依首開說明，
    自屬有據，亦無違反改制前行政法院三十六年度判字第十六號判例意旨，訴願決
    定予以維持，亦無不合，原告訴請撤銷復查決定關於不利其之部分及訴願決定，
    為無理由，應予駁回。
據上論結，本件原告之訴為無理由，依行政訴訟法第一百九十五條第一項後段、第九
十八條第三項前段，判決如主文。
中    華    民    國    九十二      年      十二      月      廿四      日
                 臺 中 高 等 行 政 法 院   第 四 庭
                                審 判 長 法      官  沈  應  南
                                         法      官  黃  淑  玲
                                         法      官  許  武  峰
右正本證明與原本無異。
如不服本判決，應於判決送達後二十日內向本院提出上訴書狀，其未表明上訴理由者
，應於提起上訴後二十日內向本院提出上訴理由書（須依對造人數附具繕本）；如於
本判決宣示或公告後送達前提起上訴者，應於判決送達後二十日內補提上訴理由書（
須附繕本）。未表明上訴理由者，逕以裁定駁回。
提起上訴應預繳送達用雙掛號郵票三九○元（三十四元及五元郵票各十份)。
中    華    民    國    九十二      年      十二      月      廿四      日
                                         法院書記官  王  永  慶


司法院資訊處製作；財團法人民間司法改革基金會備份。
